【裁判字號】    90,重訴,820
【裁判日期】    920903
【裁判案由】    交還土地
【裁判全文】
臺灣高雄地方法院民事判決  九十年度重訴字第八二○號
    原      告  行政院農業委員會林務局屏東林區管理處
    法定代理人  乙○○
    訴訟代理人  孔哲村律師
                丙○○      住.
    被      告  甲○○○    住.
右當事人間交還土地事件，本院於中華民國九十二年八月二十日言詞辯論終結，茲判
決如左：
    主      文
被告應將坐落高雄縣旗山事業區第四十八林班地內如附圖所示Ｂ、Ｃ部分，面積各為
三‧二一七六公頃、○‧五五三九公頃之土地交還原告。
訴訟費用由被告負擔。
本判決第一項於原告以新台幣陸佰陸拾柒萬元為被告供擔保後，得假執行。
    事實及理由
一、原告起訴主張：坐落高雄縣旗山事業區第四十八林班地內土地係未經登記之國有
    林地（系爭土地），原告為管理機關，被告本向原告承租系爭土地如附圖甲編號
    第一四四Ａ、一四五號部分之土地，然租期已於民國八十九年九月十五日屆滿，
    因被告實際占用範圍超出承租範圍，違反租地造林契約書第十二條、台灣省國有
    林事業區出租造林地管理辦法第三條第六款之規定，原告依規定不准予續租，然
    被告竟仍繼續占用如附圖所示Ｂ、Ｃ部分，面積各為三‧二一七六公頃、○‧五
    五三九公頃，合計三．七七一五公頃土地，自屬無權占有，爰依民法第六百七十
    六條前段規定，提起本件訴訟等語。並聲明：(1)被告應將坐落高雄縣旗山事業區
    第四十八林班地內如附圖所示Ｂ、Ｃ部分，面積各為三‧二一七六公頃、○‧五
    五三九公頃之土地交還原告。(2)訴訟費用由被告負擔。(3)願供擔保請准宣告假執
    行。
二、被告則以：系爭土地自五十年間起，即由訴外人陳秋霖（原名陳呆）及被告等人
    承租造林管理，推由訴外人陳秋霖出面承租，被告自五十八年起分得承租如附圖
    甲編號第一四四Ａ、第七四號之土地，在其上種植芒果、龍眼、荔枝、麻竹等等
    ，繼續占有已有三十幾年，惟原告於八十年間將租約分租予各續租之承租人時，
    竟將被告占用之編號第七四號土地轉租予訴外人陳昆本，而將被告承租之土地變
    更為如附圖甲編號第一四四Ａ、一四五號土地，實際上被告仍繼續占用如附圖甲
    編號第一四四Ａ、七四號土地，並未占用編號第一四五號土地，然租約於八十九
    年九月十五日到期後，原告竟無故不准予續租，要求被告返還土地，惟被告以所
    有之意思，和平繼續占有系爭土地逾三十年，已因時效取得如附圖所示Ｂ、Ｃ部
    分，面積各為三‧二一七六公頃、○‧五五三九公頃，合計三．七七一五公頃土
    地之所有權等語。並聲明：(1)原告之訴及假執行之聲請均駁回。(2)訴訟費用由原
    告負擔。
三、得心證之理由：
    原告主張：被告向原告承租坐落高雄縣旗山事業區第四十八林班地內未經登記國
    有林地如附圖甲編號第一四四Ａ、一四五號土地，在其上種植果樹，租期為八十
    年九月十六日至八十九年九月十五日，現租約關係已屆滿，詎被告迄今仍占用附
    圖所示Ｂ、Ｃ部分，面積各為三‧二一七六公頃、○‧五五三九公頃，合計三．
    七七一五公頃土地，占用面積並大於承租面積之事實，業據提出台灣省國有森林
    用地出租造林契約書、切結書、租地造林境界標示位置地域圖為證，並經本院於
    九十一年一月二十八日、九十二年二月十三日會同高雄縣美濃地政事務所地政人
    員勘驗現場，其間又曾函請地政人員會同兩造續行勘測現場，製有勘驗筆錄二件
    及複丈成果圖三件附卷可憑。被告固不否認九十二年二月十三日測量如附圖所示
    Ｂ、Ｃ部分土地為其繼續占用，但未能續約各節，惟以前揭情詞置辯。經查：
  (一)被告抗辯：伊自五十年間起即在系爭土地如附圖所示Ｂ、Ｃ部分土地種植，以所
    有之意思，和平繼續占有逾三十年，已因時效取得系爭土地如附圖所示Ｂ、Ｃ部
    分所有權云云。
  1.按森林係指林地及其群生竹、木之總稱。森林以國有為原則。森林所有權及所有
    權以外之森林權利，除依法登記為公有或私有者外，概屬國有。森林法第三條及
    該法施行細則第二條定有明文。未依法登記為公有或私有之林地，既概屬國有，
    則不論國家已否辦理登記，均不適用關於取得時效之規定，俾達國土保安長遠利
    益之目標，並符保育森林資源，發揮森林公益及經濟效用之立法意旨（森林法第
    一條及第五條參照），自無民法第七百六十九條、第七百七十條取得時效規定之
    適用，最高法院八十九年台上字第九四九號著有判例。
  2.查系爭土地早經主管機關之行政院編為高雄縣旗山事業區第四十八林班地，屬國
    有林地，為被告所不爭執，且有台灣省國有森林用地出租造林契約書、切結書、
    租地造林境界標示位置地域圖為證。是系爭土地既依森林登記規則規定，登記於
    土地法第三條之執行機關即林業主管機關之圖簿，應與依土地法及土地登記規則
    而向地政機關為所有權登記，有同一之效力；且依森林登記規則第三條規定，系
    爭土地其權利之歸屬已明確，與一般未登錄土地之權利歸屬不明確有別。依前揭
    最高法院判例揭示之理由，系爭土地無民法第七百六十九條時效取得所有權之適
    用，被告所為已時效取得如附圖所示Ｂ、Ｃ部分土地之所有權登記請求權之抗辯
    ，無足採信。
  (二)被告雖又抗辯伊自五十幾年間即在系爭土地種植芒果、龍眼、荔枝、麻竹等等，
    原告不應將伊占用之如附圖甲編號第七四號土地轉租予訴外人陳昆本，亦不應不
    予續租云云。惟按出租造林契約書第十二條規定，本契約未定事項，承租人完全
    同意依照台灣省國有林事業區出租造林地管理辦法及台灣省國有林事業區濫墾地
    清理計劃暨林務局有關法令辦理，如發生疑義時由出租人報請林務局解釋之，承
    租人不得異議。又造林租期屆滿，無違反契約或有關法令規定使用者，得准予續
    租，台灣省國有林事業區出租造林地管理辦法第一項第五款、台灣省國有林事業
    區出租造林地管理要點第九點分別定有明文。本件被告依約定之承租範圍僅為如
    附圖甲編號第一四四Ａ、一四五號部分之土地，被告竟占用附圖所示Ｂ、Ｃ部分
    土地種植，遠超過約定之承租範圍，已如前述，原告依上開規定，於租約到期後
    不准予續租，即屬合法，被告仍繼續占用前開土地，自無合法占用之權源，原告
    自得請求返還。被告前開抗辯，亦不可採。至原告將原本被告向訴外人陳秋霖分
    租之部分土地，分租予他人，乃原告本於主管機關之執掌，所為之決定，有其自
    由，非本院得審酌之範圍，附此敘明。
四、按所有人對於無權占有或侵奪其所有物者，得請求返還之，民法第七百六十七條
    前段分別定有明文。綜上所述，兩造租約租期為八十年九月十六日起至八十九年
    九月十五日為止，約定由原告將如附圖甲編號第一四四Ａ、一四五號土地出租予
    被告造林，被告竟違反規定向外擴墾林地，原告不准予續約，現約期屆滿，被告
    仍繼續無權占用之事實既為真實，原告依前揭法律規定，聲明請求判決被告應將
    坐落系爭林班地內如附圖所示Ｂ、Ｃ部分，面積各為三‧二一七六公頃、○‧五
    五三九公頃之土地交還原告，為有理由，應予准許。
五、兩造其餘攻擊防禦方法，無礙本件勝負之判斷，爰不一一論敘，附此敘明。
六、原告陳明願供擔保請准宣告假執行，核無不合，爰酌定相當擔保金額准許之。
七、訴訟費用負擔之依據：民事訴訟法第七十八條。
中      華      民      國    九十二    年      九      月      三      日
                              臺灣高雄地方法院民事第六庭
~B法      官  郭貞秀
右為正本係照原本作成。
如不服本判決，應於送達後廿日內，向本院提出上訴狀並表明上訴理由，如於本判決
宣示後送達前提起上訴者，應於判決送達後十日內補提上訴理由書（須附繕本）。
中      華      民      國    九十二    年      九      月      五      日
~B法院書記官  王治華


司法院資訊處製作；財團法人民間司法改革基金會備份。
